【裁判字號】    96,訴,9057
【裁判日期】    970729
【裁判案由】    拆屋還地
【裁判全文】
臺灣臺北地方法院民事判決              96年度訴字第9057號
原      告  丁○○
訴訟代理人  丙○○
被      告  甲○○
訴訟代理人  乙○○
上列當事人間請求拆屋還地事件，本院於中華民國97年7 月15日
言詞辯論終結，判決如下：
    主      文
原告之訴及假執行之聲請均駁回。
訴訟費用由原告負擔二分之一，餘由被告負擔。
    事實及理由
一、按訴狀送達後，原告不得將原訴變更或追加他訴，但經被告
    同意者，不在此限。又被告於訴之變更或追加無異議，而為
    本案之言詞辯論者，視為同意變更或追加。民事訴訟法第25
    5 條第1 項第1 款、第2 項分別定有明文。本件原告原請求
    被告拆除坐落臺北市○○區○○段345 地號土地如附圖所示
    A 部分之建物，並將該土地返還原告及全體共有人，於訴狀
    送達後之民國97年7 月15日，追加請求被告賠償其支出之費
    用新臺幣（下同）8,275 元，核屬訴之追加，被告於訴之追
    加無異議，而為本案之言詞辯論，依上開規定，原告所為訴
    之追加，應予准許，合先敘明。
二、原告起訴主張：坐落臺北市○○區○○段2 小段第345 號地
    號土地為原告與其他共有人共有，被告所有之臺北市信義區
    ○○○路4 段553 巷52弄3 之1 號違章建築無權占用上開土
    地如附圖所示A 部分，詎被告歷經訴外人交通部臺灣鐵路管
    理局對其提起拆屋還地訴訟、臺北市政府施作衛生下水道工
    程協調會，知悉其無權占有情事後，竟不願拆除，原告多次
    請求其拆除，亦未獲置理，原告因而於起訴前支出謄本費、
    土地複丈費、販賣土地界標等費用計8,275 元，爰依民法第
    767 條、第821 條、第184 條規定，請求被告拆除系爭建物
    ，將土地返還原告及全體共有人，並賠償原告起訴前所支出
    之費用等語。並聲明：(一)被告應將坐落臺北市○○區○○段
    345 地號土地如附圖所示A 部分之建物拆除，並將該土地返
    還原告及全體共有人。(二)被告應給付原告8,275 元。(三)願供
    擔保，請准宣告假執行。
三、被告則以：系爭房屋為未辦理保存登記之建物，是否占用系
    爭土地不明，經本院函請臺北市松山地政事務所測量後，被
    告業於97年3 月1 日依測量結果將越界部分拆除，騰空回復
    為原告占有狀態，原告顯已欠缺權利保護要件。至原告請求
    被告賠償之費用，係原告為施作污水處理工程而支出，與被
    告是否占用系爭土地無涉，其此部分請求亦無理由等語資為
    抗辯。並聲明：(一)駁回原告之訴及假執行之聲請。(二)如受不
    利之判決，願供擔保，請准宣告免為假執行。
四、兩造不爭執之事項：
  (一)坐落臺北市○○區○○段2 小段第345 號地號土地為原告與
    其他共有人共有。
  (二)被告所有之臺北市信義區○○○路○ 段553 巷52弄3 之1 號
    建物無權占用系爭土地如附圖所示A 部分。
  (三)被告業依測量結果將越界部分拆除，騰空回復為原告占有狀
    態。
  (四)原告於起訴前支出謄本費、土地複丈費、販賣土地界標等費
    用計8,275 元。
五、兩造爭執要點：
  (一)原告得否請求被告拆除系爭土地如附圖所示A 部分之建物，
    將該部分土地返還原告及全體共有人？
  (二)被告應否賠償原告於起訴前支出之謄本費、土地複丈費、販
    賣土地界標等費用？
六、得心證之理由：
  (一)按原告是否具備權利保護要件，以於事實審言詞辯論終結時
    為準。如起訴當時權利保護要件存在，而言詞辯論終結時已
    不備該項要件，法院仍應為原告敗訴之判決（最高法院67年
    臺上字第1020號判例、85年臺上字第442 號判決意旨參照）
    。查原告起訴時，被告所有之系爭房屋占有原告與其他共有
    人共有之系爭土地如附圖所示A 部分，固據本院勘驗現場，
    囑託臺北市松山地政事務所派員會同測量，製有勘驗測量筆
    錄及複丈成果圖在卷可憑（本院卷第37-40 頁）。惟被告於
    本院言詞辯論終結前，業依上開測量結果將占用部分拆除，
    騰空回復為原告占有狀態，為原告所是認（本院卷第68頁）
    ，且據本院勘驗現場，囑託臺北市松山地政事務所派員會同
    測量，製有勘驗測量筆錄，並有拆除前、拆除後現場照片附
    卷可稽（本院卷第58-59 頁、第49頁背面、第60頁背面），
    被告於本院言詞辯論終結前已無占有系爭土地情事，則原告
    關於訴訟標的法律關係之要件（權利保護要件）即有所欠缺
    ，揆諸前揭說明，本院仍應為原告敗訴之判決，是原告依民
    法第767 條、第821 條規定，請求被告拆除系爭土地如附圖
    所示A 部分之建物，將該部分土地返還原告及全體共有人，
    為無理由。
  (二)次按損害賠償之債，以有損害之發生及有責任原因之事實，
    並二者之間，有相當因果關係為成立要件。故原告所主張損
    害賠償之債，如不合於此項成立要件者，即難謂有損害賠償
    請求權存在（最高法院72年臺上字第3433號判決要旨參照）
    。又所謂相當因果關係，係指依經驗法則，綜合行為當時所
    存在之一切事實，為客觀之事後審查，認為在一般情形上，
    有此環境，有此行為之同一條件，均發生同一之結果者，則
    該條件即為發生結果之相當條件，行為與結果間即有相當因
    果關係；反之，若在一般情形上，有此同一條件存在，而依
    客觀之審查，認為通常不發生或不必皆發生此結果者，則該
    條件與結果並不相當，不過為偶然之事實而已，其行為與結
    果間即無相當因果關係可言。本件原告於起訴前支出謄本費
    、土地複丈費、販賣土地界標等費用計8,275 元，固據其提
    出臺北市地政規費及其他收入收據為證（本院卷第107-109
    頁），且為被告所不爭。惟原告上開費用之支出，係為使衛
    生下水道工程順利進行而為，有原告所提之會勘紀錄、會勘
    紀錄表等件附卷可憑（本院卷第69-9 2頁），衡諸一般情況
    ，原告不致因被告上開占用行為而須支出該等費用，按之上
    開說明，尚難認原告此部分費用之支出，與被告占用系爭土
    地間，有相當因果關係，是原告本於第184 條規定，請求被
    告賠償上開費用，亦非有理。
  (三)綜上，原告請求被告拆除系爭土地如附圖所示A 部分之建物
    ，將該部分土地返還原告及全體共有人，並賠償起訴前支出
    謄本費、土地複丈費、販賣土地界標等費用計8,275 元，均
    非正當，不應准許。
七、從而，原告依民法第767 條、第821 條、第184 條規定，請
    求被告拆除系爭土地如附圖所示A 部分之建物，將該部分土
    地返還原告及全體共有人，並給付原告8,275 元，為無理由
    ，應予駁回。原告之訴既經駁回，其假執行之聲請，亦失所
    附麗，應併予駁回。
八、本件事證已臻明確，兩造其餘攻擊防禦方法及所提證據，核
    與本件判決結果不生影響，爰不另一一論述，併予敘明。
九、結論：本件原告之訴為無理由，依民事訴訟法第81條第2 款
    ，判決如主文。
中    華    民    國    97    年    7     月    29    日
                  民事第二庭    法  官  陳秀貞
以上正本係照原本作成。
如對本判決上訴，須於判決送達後20日內向本院提出上訴狀。
中    華    民    國    97    年    7     月    29    日
                                書記官  劉碧輝


司法院資訊處製作；財團法人民間司法改革基金會備份。
